臺灣高等法院刑事裁定
110年度聲字第371號
聲  請  人  官裕宗


上列聲請人因被告羅敬平等違反銀行法等案件（本院107年度金
上重訴字第18號），聲請發還犯罪所得，本院裁定如下：
    主  文
聲請駁回。
    理  由
一、聲請意旨略以：聲請人官裕宗係被告羅敬平等人犯詐欺罪之
    受害者，冀望法院於判罪之後能將犯人之犯罪所得發還受害
    者，聲請人被騙金額共計新臺幣（下同）1498萬4160元，被
    告羅敬平則有不法藏私5億8029萬2987元，請求發還此養老
    金等語。
二、按可為證據或得沒收之物，得扣押之。為保全追徵，必要時
    得酌量扣押犯罪嫌疑人、被告或第三人之財產。扣押物若無
    留存必要者，不待案件終結，應以法院之裁定或檢察官命令
    發還之；其係贓物而無第三人主張權利者，應發還被害人。
    扣押物因所有人、持有人或保管人之請求，得命其負保管之
    責，暫行發還。扣押物未經諭知沒收者，應即發還。但上訴
    期間內或上訴中遇有必要情形，得繼續扣押之。刑事訴訟法
    第133條第1項、第2項、第142條、第317條分別定有明文。
    所謂扣押物無留存之必要者，乃指非得沒收之物，且又無留
    作證據之必要者，始得依上開規定發還；倘扣押物尚有留存
    之必要者，即得不予發還。又該等扣押物有無留存之必要，
    並不以係得沒收之物為限，且有無繼續扣押必要，應由事實
    審法院依案件發展、事實調查，予以審酌（最高法院101年
    度台抗字第125號裁定意旨參照）。犯罪所得之財物倘有應
    發還被害人者，其應發還之對象係指全體被害人而言。再者
    ，得發還之犯罪所得，以經實際依法扣押者為限，未經扣押
    部分，自無從發還被害人。至於金錢為替代物，重在兌換價
    值，雖不以原物為限，但因已混同，亦無由依上開規定先行
    發還各該被害人，必須俟判決確定後再行處理。檢察官依法
    實施保全扣押被告財產之處分，經執行扣押結果，雖扣得部
    分財產，但不足以返還所有被害人或得請求損害賠償之人的
    損害。部分被害人雖於審判中聲請發還扣押物，惟因本案另
    有其他被害人存在，其他被害人遭違法吸金之款項亦在其中
    ，自無從於裁判確定前，先行就扣押物單獨發還予該聲請之
    被害人。俟判決確定後，於執行程序中，由執行檢察官依「
    檢察機關辦理沒收物及追徵財產之發還或給付執行辦法」（
    刑事訴訟法第473條第4項授權行政院訂定）之規定，辦理沒
    收物及追徵財產之發還或給付，對被害人或得請求損害賠償
    之人的保障，將更為周全（最高法院108年度台上字第1725
    號判決意旨參照）。
三、查被告羅敬平、許博欽、呂理聖、黃莉筑、費霞、張俊輝違
    反銀行法等案件，經警執行搜索並查扣如起訴書附表「查扣
    所得細目表」所示公司股票及銀行存款。案經檢察官起訴後
    ，固由本院以107年度金上重訴字第18號分別判處罪刑並宣
    告沒收、追徵犯罪所得。惟本案業經被告等提起上訴，目前
    繫屬於最高法院審理中，尚未經終局判決確定，該等扣押物
    仍係本案證物，且與本案存有相當程度之關聯性，難謂已無
    留存必要。況本案被害人眾多，非僅聲請人1人，而本院認
    定之被告犯罪所得又遠遠超出上開扣押物總額，自無從逕由
    該等扣押物中發還1498萬4160元予聲請人。故為日後審理需
    要及保全將來執行發還各被害人或沒收、追徵等程序，仍有
    繼續扣押留存必要，尚難先行裁定發還。另被告犯罪所得未
    經扣押部分，尤無從裁定發還。從而聲請人所請，為無理由
    ，應予駁回。至聲請人就沒收物、追徵財產之部分，應俟判
    決確定後，依刑事訴訟法第473條規定，向執行檢察官聲請
    發還或給付，併此敘明。
四、依刑事訴訟法第220條，裁定如主文。
中　　華　　民　　國　　110 　年　　1 　　月　　29　　日
                  刑事第十六庭  審判長法　官  葉騰瑞
                                      法　官  廖紋妤
                                      法　官  陳芃宇
以上正本證明與原本無異。
如不服本裁定，應於收受送達後五日內向本院提出抗告狀。
                                      書記官  李佳芬
中　　華　　民　　國　　110 　年　　2 　　月　　3 　　日